ACORDAO-COMPLETO-2560381

ACÓRDÃO 2792/2022 ATA 47/2022 - PLENÁRIO

VISTA, relatada e discutida esta revisão de ofício do ato de concessão de pensão militar instituída por Vicente Pinto, considerada registrada pelo Acórdão 11527/2020-TCU-Segunda Câmara.
ACORDAM os Ministros do Tribunal de Contas da União, reunidos em Sessão do Plenário, diante das razões expostas pelo Relator, com fundamento nos artigos 71, III, da Constituição Federal de 1988; 1º, V, 39, II, e 45 da Lei 8.443/1992; 1º, VIII, 259, II, 260, § 1º, e 262, § 2º, do Regimento Interno/TCU, e no art. 4º, inciso I, da Resolução TCU 315/2020, em:
9.1. rever de ofício o ato de pensão militar de Vicente Pinto, em benefício de Estefania Souza Pinto, de modo a considerá-lo ilegal e recusar-lhe registro; 
9.2. dispensar o ressarcimento das quantias indevidamente recebidas, consoante o disposto no Enunciado 106 da Súmula de Jurisprudência do TCU; 
9.3. determinar ao Comando do Exército que:
9.3.1. no prazo de 15 (quinze) dias, contados a partir da ciência desta deliberação, faça cessar os pagamentos decorrentes do ato impugnado e comunique a esta Corte as providências adotadas;
9.3.2. no prazo de trinta dias a contar da ciência deste Acórdão, cadastre no Sistema e-Pessoal novo ato relativo à interessada, livre da irregularidade apontada, e remeta a esta Corte comprovantes da data em que ela foi notificada do teor desta deliberação, com o devido alerta de que o efeito suspensivo decorrente da eventual interposição de recurso junto ao TCU não a eximirá da devolução de valores indevidamente percebidos após tal notificação, em caso de não provimento do apelo.

Revisão de ofício de ato de concessão de pensão militar.

Comando do Exército

3. Interessada: Estefania Souza Pinto (XXX.002.837-XX)

13.1. Ministros presentes: Bruno Dantas (na Presidência), Walton Alencar Rodrigues, Jorge Oliveira (Relator) e Antonio Anastasia.
13.2. Ministros-Substitutos convocados: Augusto Sherman Cavalcanti e Marcos Bemquerer Costa.
13.3. Ministro-Substituto presente: Weder de Oliveira.

JORGE OLIVEIRA

Adoto como relatório a instrução da Secretaria de Fiscalização de Integridade de Atos e Pagamentos de Pessoal e de Benefícios Sociais - Sefip (peça 60) , que contou com o endosso do dirigente daquela unidade e do representante o Ministério Público:
"INTRODUÇÃO
1.	Trata-se do ato inicial de concessão da pensão militar, ato nº 27447/2017, que tem como instituidor o Sr. VICENTE PINTO, CPF XXX.640.007-XX. O ato em exame foi considerado legal, para fins de registro, pelo Acórdão 11.527/2020, prolatado pela 2ª Câmara do TCU, relator Ministro André Luís de Carvalho. 
2.	Esta unidade técnica, em reanálise do ato de reforma do instituidor, objeto do TC Processo 011.454/2017-2, considerado prejudicado por perda de objeto, verificou tratar-se de segunda reforma, sendo esta por invalidez/incapacidade e tendo sido aplicada a majoração de 1 (um) posto/graduação com base no art. 110 da Lei nº 6.880/1980. Assim, nos termos do Acórdão 2225/2019-TCU-Plenário, que considera como ilegal a reforma de militar por invalidez/incapacidade com majoração de 1 (um) posto/graduação com base no art. 110 da Lei nº 6.880/1980 quando este já se apresente reformado, e por tal irregularidade no ato de reforma repercutir na pensão militar considerada legal pelo Acórdão 11527/2020-TCU-Segunda Câmara, a presente instrução cuida da revisão de ofício do ato em comento, a teor do contido no art. 260, § 2º, do Regimento Interno do TCU.
HISTÓRICO
3.	Em 28/1/2021, o Ministro Relator exarou despacho com determinação nos seguintes termos (peça 32) :
Determino, portanto, que, nos termos do art. 260, § 2º, do RITCU, a unidade técnica adote as seguintes medidas: 
promova a prévia oitiva de Estefânia Souza Pinto para se manifestar, no prazo de 15 (quinze) dias, sobre a ilegalidade detectada na aludida pensão militar tendente a resultar na revisão, de ofício, do ato de pensão militar considerado legal pelo Acórdão 11527/2020-TCU-Segunda Câmara; e 
 promova a derradeira análise sobre o feito, após a correspondente resposta à aludida oitiva, com o subsequente envio do processo para colher a manifestação escrita do Ministério Público junto ao Tribunal (MPTCU) , nos termos do art. 62, III, do RITCU.
4.	Em cumprimento à sobredita determinação, foi oportunizada a oitiva da interessada (peça 40) , vindo aos autos suas alegações de defesa (peça 45) 
EXAME TÉCNICO
5.	Em resposta à oitiva, a Sr¿. Estefânia Souza Pinto, por intermédio de seu advogado (peça 45) , alegou, em síntese, que: 
a) possui direito a receber os valores conforme fora contribuído por seu pai, partindo-se da premissa de que a norma jurídica que regulava a pensão militar, ao tempo do óbito do instituidor da pensão, estabelecia que a pensão teria por base de cálculo a contribuição sobre as parcelas que compõem os proventos na inatividade e seria igual ao valor da remuneração ou dos proventos do militar, a teor do que dispõem os arts. 31 e 15 da Medida Provisória n. 2215-10, de 2001, nos seguintes termos: 
pelo fato de o instituidor da pensão, ao tempo da entrada em vigor da Medida Provisória supracitada, já estar reformado por invalidez lhes foram assegurados a manutenção dos benefícios previstos na Lei n. 3.765/60, eis que o mesmo fez a opção pela contribuição de 1,5%, direito esse que de forma reflexa também abarcou a requerente (...) Ora, se o instituidor da pensão teve o direito a revisão da reforma com o proventos do soldo de 2º Tenente, a contribuição para a pensão militar não poderia ser diferente do que o mesmo recebia, a teor do que dispõem os arts. 3ºA e 15 da Medida Provisória n. 2215-10/2001.
 (...) 
uma vez que o ato de revisão da reforma do instituidor da pensão se aperfeiçoou e, de forma reflexa, abarcou o direito da Requerente aos benefícios da pensão, tendo por base os proventos recebidos na inatividade pelo ex- militar, não resta qualquer dúvida de que negar o registro da legalidade da pensão é totalmente ilegal e arbitrária; 
b) houve ofensa ao princípio da legalidade, conforme a seguir:
o § 1º do art. 110 não faz qualquer distinção entre militar da ativa, da reserva ou reformado, apenas indica que verificada a incapacidade definitiva, for o militar - em sentido geral - considerado incapaz por doença que o torne inválido, como no caso do instituidor da pensão, teria o mesmo o pleno direito à reforma com a remuneração calculada com base na graduação imediatamente superior (...) Dessa forma, ao contrário do que esposa o Acórdão da referência, o ato de revisão da reforma do instituidor da pensão tem seu amparo legal previsto no ordenamento jurídico, tal como amplamente demonstrado, tanto que o ato de revisão da reforma ao ser submetido à apreciação da própria Corte de Contas, foi considerado legal, pois esse era o seu entendimento, bem como da Controladoria-Geral da União. Portanto, à luz do que determina o art. 110, § 1º e 2º da Lei n. 6.880/80, uma vez que o instituidor da pensão militar foi considerado inválido por Junta médica especializada da própria instituição militar, não paira qualquer dúvida de que o ato de revisão da reforma do ex-militar encontra-se em plena consonância com o ordenamento legal; 
c) o ato de alteração da reforma estaria protegido pela decadência administrativa. Além do que, a decisão recorrida ofendeu aos princípios da segurança jurídica, da proteção à confiança e da boa-fé, in verbis;
 (...) é relevante destacar que a legalidade da revisão da reforma, por tratar-se de um Ato Administrativo complexo foi submetido à apreciação por essa Corte de Contas, que após rigorosa análise entendeu por considerar legal, para fins de registro, a concessão da reforma. Nessa linha de entendimento, temos que o Ato Administrativo que assegurou ao instituidor da pensão o direito à revisão da reforma por invalidez permanente para o serviço da Forças Armadas, com proventos do posto de 2º Tenente, preencheu todos os requisitos necessários à sua exequibilidade e/ou operatividade, apresentando-se apto e disponível para produzir seus regulares efeitos.
 (...) 
Sob tal prisma, não resta qualquer dúvida de que o ato administrativo que assegurou o direito de revisão da reforma instituidor da pensão com proventos do posto de 2º Tenente encontra-se revestido pela blindagem de sua perfeição, apta a afastar, não só a aplicabilidade de nova norma jurídica ou interpretação legal atualizada, mas, sobretudo, qualquer revisão seja na esfera administrativa ou no âmbito do Poder Judiciário.
 (...) 
Como visto, o Princípio da Proteção à confiança leva em conta a boa-fé do cidadão, que acredita e espera que os atos praticados pelo Poder Púbico sejam lícitos e, nessa qualidade, serão mantidos e respeitados pela Administração e por terceiros, como no caso da reforma por invalidez do instituidor que, de forma reflexa resguardou o direito de pensão a Requerente. À luz desse tema, recentemente o Legislador pátrio editou a Lei n. 13.655, de 25 de abril de 2018, que introduziu no Decreto Lei n. 4.657/1942 - Lei de Introdução às Normas do Direito Brasileiro - o art. 24, que assim assevera: "A revisão, nas esferas administrativas, controladora ou judicial, quanto à validade de ato, contrato, ajuste, processo ou norma administrativa cuja produção já se houver completado levará em conta as orientações gerais da época, sendo vedado que, com base em mudança posterior de orientação geral, se declarem inválidas situações plenamente constituídas. Parágrafo único: Consideram-se orientações gerais as interpretações e especificações contidas em atas públicas de caráter geral ou em jurisprudência judicial ou administrativa majoritária, e ainda as adotadas por prática administrativa reiterada e de amplo conhecimento público".
6.	De início, convém reproduzir excerto da instrução desta unidade técnica (peça 28) , que embasa o Despacho à peça 32 que autorizou a oitiva prévia da beneficiária sobre a ilegalidade detectada na presente pensão militar:
3. Na reanálise do ato de reforma do Sr. VICENTE PINTO, CPF XXX.640.007-XX, TCProcesso 011.454/2017-2, prejudicado por perda de objeto, verificou-se que tal ato trata-se de uma segunda reforma, sendo esta por invalidez/incapacidade. Esta Corte, a partir do proferimento do Acórdão nº 2.225/19-TCU-Plenário, passou a considerar a reforma por incapacidade/invalidez de militar com majoração de 01 (um) posto/graduação com base no art. 110 da Lei nº 6.880/80 como ilegal ao militar já se apresente reformado. Por tal irregularidade do ato de reforma repercutir na pensão em análise e por esta já ter sido apreciada pela legalidade no presente processo, faz necessária a revisão de ofício do aludido ato para que o mesmo passe a ser apreciado pela ilegalidade. 
4. Assim, o ato nº 27447/2017, que tem como instituidor o Sr. VICENTE PINTO, CPF XXX.640.007-XX, deve ter a base de cálculo de seus proventos recalculados do Posto de 2º Tenente para a graduação de 2º Sargento, uma vez que tal majoração é considerada ilegal pelo Acórdão 2225/2019-TCU-Plenário e esta repercute indevidamente sobre a pensão militar em estudo.
7.	Pela verificação dos atos de reforma do instituidor (reforma inicial julgada legal - Sisac 10003371-07-2007-008013-1) e (Sisac 10003401-07-2015-000133-6- ato de alteração) , considerado prejudicado por perda de objeto, o instituidor foi inicialmente reformado por idade limite, havendo a posterior reforma por invalidez com majoração dos proventos para o posto de Segundo Tenente. A alteração da reforma foi concedida com base no seguinte (peça 21) : 
REF-7 -Lei nº 6.880/80, art. 104, inciso II, c/c art. 106, inciso II c/c art. 108, inciso II c/c art. 109 c/c e caput e §2º do art. 110. - Reforma ex offício por ter sido julgado incapaz, definitivamente, para o serviço ativo das Forças Armadas por motivo de enfermidade contraída em campanha ou na manutenção da ordem pública, ou enfermidade cuja causa eficiente decorra de uma dessas situações, com qualquer tempo de serviço, fazendo jus ao grau hierárquico imediato, inclusive considerando-se os graus hierárquicos dispostos no §2º, do art. 110, da Lei nº 6.880/80. (grifos inseridos) 
8. 	Nota-se, contudo, que a lei 6.880/80 não ampara o pagamento de soldo de grau hierárquico imediato quando o militar, que já se encontre reformado, passe a manifestar enfermidade prevista no inciso II do seu art. 108. É esta a ilegalidade que maculou o presente ato, sendo o TCU competente para pronunciá-la.
9.	Ora, o instituidor da pensão já havia sido reformado, por atingimento da idade-limite para permanência na reserva, e já fazia jus ao benefício de grau superior (2º Sargento) desde a passagem da atividade para a reserva remunerada, razão pela qual a superveniência de enfermidade prevista no inciso II do art. 108 da Lei nº 6.880/1980 não viabiliza o pagamento de novo benefício, pois já não se encontrava mais na ativa ou na reserva remunerada, as quais são as únicas situações asseguradas pelo caput do art. 110 da Lei nº 6.880/1980; como se observa na clara fundamentação do voto condutor da decisão paradigma desta temática, o Acórdão 2225/2019-TCU-Plenário, Relator Ministro Benjamin Zymler: 
7. O fundamento para tanto [ato de alteração da reforma] seria o disposto no art. 110, § 1º, da Lei 6.880/1980 (Estatuto dos Militares) , na redação dada pela Lei 7.580/1986: 
'Art. 110. O militar da ativa ou da reserva remunerada, julgado incapaz definitivamente por um dos motivos constantes dos incisos I e II do art. 108, será reformado com a remuneração calculada com base no soldo correspondente ao grau hierárquico imediato ao que possuir ou que possuía na ativa, respectivamente. 
§ 1º Aplica-se o disposto neste artigo aos casos previstos nos itens III, IV e V do artigo 108, quando, verificada a incapacidade definitiva, for o militar considerado inválido, isto é, impossibilitado total e permanentemente para qualquer trabalho."
8. Para maior clareza, transcrevo também o art. 108 do Estatuto, no que aqui interessa: 
Art. 108. A incapacidade definitiva pode sobrevir em conseqüência de: 
I - ferimento recebido em campanha ou na manutenção da ordem pública; 
II - enfermidade contraída em campanha ou na manutenção da ordem pública, ou enfermidade cuja causa eficiente decorra de uma dessas situações; 
III - acidente em serviço; 
IV - doença, moléstia ou enfermidade adquirida em tempo de paz, com relação de causa e efeito a condições inerentes ao serviço; 
V - tuberculose ativa, alienação mental, esclerose múltipla, neoplasia maligna, cegueira, lepra, paralisia irreversível e incapacitante, cardiopatia grave, mal de Parkinson, pênfigo, espondiloartrose anquilosante, nefropatia grave e outras moléstias que a lei indicar com base nas conclusões da medicina especializada".
9. Como se vê, o benefício previsto no art. 110 da Lei 6.880/1980, expressamente dirigido ao militar da ativa ou da reserva remunerada, não alcança o militar reformado. Ademais, quer da ativa, quer da reserva, o benefício se traduz no cálculo dos proventos com base no soldo do posto ou grau hierárquico imediato àquele que o favorecido apresentava na ativa - ou seja, não há espaço na norma para o cálculo dos proventos ter por referência dois postos acima daquele que o militar possuía quando ainda em atividade.
10. Sobre o primeiro ponto - os destinatários do adicional -, a jurisprudência do Superior Tribunal de Justiça (STJ) , intérprete último da lei federal, há muito se encontra pacificada, como ilustram os precedentes adiante reproduzidos: 
"PROCESSUAL CIVIL. ADMINISTRATIVO. MILITAR REFORMADO POR ATINGIR A IDADE LIMITE NA RESERVA. INVALIDEZ SUPERVENIENTE À INATIVAÇÃO. REFORMA COM REMUNERAÇÃO CORRESPONDENTE AO GRAU HIERÁRQUICO IMEDIATO. IMPOSSIBILIDADE. SÚMULAS 7 E 83 DO STJ. 
1. O art. 110 da Lei 6.880/1980 prevê o direito de o militar da ativa ou da reserva remunerada ser reformado com a remuneração calculada com base no soldo correspondente ao grau hierárquico imediato ao que possuir. 
2. O Tribunal de origem asseverou: 'o autor foi reformado ex officio em 21/05/2006 (Evento 20 - PROCADM4 - fl. 15) , por ter atingido idade limite de permanência na reserva, nos termos do art. 106, I, d, da Lei n° 6.880/80. Pretende, agora, a melhoria da reforma para que seus proventos passem a ser calculados com base na remuneração do posto superior na inatividade, em razão da superveniência de moléstia que determina a sua invalidez (neoplasia maligna constatada em 04/01/2008) '. 
3. É inviável reanalisar a constatação das datas da reforma e da eclosão da moléstia, pois inarredável a revisão do conjunto probatório dos autos para afastar as premissas fáticas estabelecidas pelo acórdão recorrido. Aplica-se, portanto, o óbice da Súmula 7/STJ. 
4. Ao reconhecer que o direito ora pugnado alcança apenas os militares da ativa ou da reserva remunerada, não prevendo a possibilidade da alteração de proventos de militar reformado por atingir a idade limite na reserva, o Tribunal a quo decidiu em consonância com a jurisprudência do STJ, razão pela qual incide a Súmula 83 do STJ. Precedentes: REsp 1.381.724/RS, Relatora Ministra REGINA HELENA COSTA, PRIMEIRA TURMA, DJe 10/5/2017; e AgRg no REsp 1.539.940/RS, Relatora Ministra ASSUSETE MAGALHÃES, SEGUNDA TURMA, DJe 29/3/2016. 
5. Recurso Especial não conhecido" (REsp 1784347/RS, Rel. Min. Herman Benjamin, Segunda Turma, julgado em 2/4/2019, DJe de 23/4/2019; ênfase acrescentada) . "ADMINISTRATIVO. MILITAR. REFORMA. ALTERAÇÃO DE BENEFÍCIO. INCAPACIDADE SUPERVENIENTE. ART. 110, § 1º C/C ART. 108, V, DA LEI 6.880/80. MILITARES DA ATIVA OU RESERVA REMUNERADA. RESTRIÇÃO. MILITAR JÁ REFORMADO. IMPOSSIBILIDADE. 
1. A reforma do militar com a remuneração calculada com base no soldo correspondente ao grau hierárquico imediato ao que possuir ou que possuía na ativa, nos termos do art. 110, § 1º, c/c o art. 108, V, da Lei 6.880/80, restringe-se aos militares da ativa ou reserva remunerada, na exata disposição do caput do art. 110, não sendo possível a concessão de tal benesse àqueles militares já reformados. 2. Recurso especial não provido' (REsp 1.340.075/CE, Rel. Min. Castro Meira, Segunda Turma, julgado em 9/4/2013, DJe de 15/4/2013; ênfase acrescentada) .
10.	Assim também, restringe-se aos militares da ativa ou reserva remunerada, na exata disposição do caput do art. 110, a percepção de proventos na reforma calculada com base no soldo correspondente ao grau hierárquico imediato ao que possuir ou que possuía na ativa, nos termos do art. 110, § 1º e § 2º, c/c o art. 108, II, da Lei 6.880/80, não sendo possível a concessão de tal benesse àqueles militares já reformados.
11.	Convém mencionar que mesmo na hipótese de o instituidor da pensão ter recebido em vida proventos com base no soldo de 2º Tenente, a pensionista não faz jus a eles da mesma forma, pois se trata de concessão ilegal e a relação jurídica dos pensionistas com a União é distinta daquela entre os servidores e militares, com bem consignado nas razões que levaram a prolação do Acórdão 464/2020-TCU-Primeira Câmara, Rel. Min. Relator Benjamin Zymler: 
10. Pois bem, como o [interessado] já se encontrava reformado quando reconhecido inválido, seus proventos não poderiam ser majorados com fulcro no art. 110, § 1º, do Estatuto. 
11. Assim, apresentam-se ilegais tanto a alteração da reforma do militar quanto, no que aqui interessa, o benefício pensional outorgado à viúva e às filhas. 
12. A propósito, não é demasiado assinalar que a relação jurídica de militares inativos com a União é substancialmente distinta daquela envolvendo suas pensionistas, de modo que não há que se falar, em favor destas, em eventual direito à conservação nos proventos de vantagens - ora reconhecidamente irregulares - indevidamente percebidas em vida pelo instituidor. 
13. Aliás, o Supremo Tribunal Federal tem restringido até mesmo a eficácia de títulos executivos judiciais quando o titular do direito migra da condição de servidor ativo para a de servidor aposentado. No MS 30.725, por exemplo, o Ministro Gilmar Mendes anotou: 
'Nesse sentido, a coisa julgada deveria ser invocada, a princípio, para efeitos de pagamento de vencimentos, o que não significa, necessariamente, que essa proteção jurídica se estenda, desde logo, para o cálculo dos proventos, o qual deve ser analisado caso a caso, sob pena de reconhecer-se a perpetuação de um direito declarado a ponto de alcançar um instituto jurídico diverso: o instituto dos proventos.' 
12.	Assim, não há que se falar em violação ao princípio da segurança jurídica ou ao ato jurídico perfeito. Ocorre que o ato de concessão inicial de pensão militar, ora em revisão, é um ato jurídico totalmente autônomo em relação aos atos de reforma (do instituidor) anteriormente analisados pelo TCU. 
13.	Por essa mesma razão, não há que se falar em decadência administrativa. O prazo para a ocorrência da decadência só começa a correr do momento da chegada do ato no TCU, o que ocorreu em 14/9/2020. Sendo o ato em revisão autônomo em relação aos demais atos, é a sua data de chegada que deve ser o parâmetro para a verificação de eventual decadência. Além disso, conforme entendimento consubstanciado no Acórdão 227/2021-TCU-Plenário: "Não se exige que a revisão do ato de pessoal ocorra no prazo decadencial de cinco anos a contar do respectivo registro, mas apenas a adoção de qualquer medida que importe impugnação à validade do ato registrado (art. 260, § 2º, do Regimento Interno do TCU c/c art. 54, § 2º, da Lei 9.784/1999) ".
14.	Pacificando de vez o tema, o STF fixou a seguinte tese de repercussão geral (tema 445) , no bojo no RE 636.553, de relatoria do Min. Gilmar Mendes: 
Em atenção aos princípios da segurança jurídica e da confiança legítima, os Tribunais de Contas estão sujeitos ao prazo de 5 anos para o julgamento da legalidade do ato de concessão inicial de aposentadoria, reforma ou pensão, a contar da chegada do processo à respectiva Corte de Contas. (grifos inseridos) 
15.	Assim, como o ato de pensão foi enviado ao TCU em 14/9/2020 (peça 21) , não há que se falar em decadência administrativa nem em prescrição quinquenal. 
16.	Acerca da alegação da interessada de que o ato em revisão estaria protegido pelos princípios da segurança jurídica, da proteção à confiança e da boa-fé, essa argumentação não pode prosperar. 
17.	Sobre o princípio da segurança jurídica, cabe lembrar que a sedimentada jurisprudência da Suprema Corte é no sentido de classificar como ato complexo a concessão de aposentadoria, reforma ou pensão, consoante os seguintes julgados (RMS 3881/SP, MS 19875/DF, RE 195861/ES e MS 23665/DF) . 
18.	Assim, sendo o ato de pensão complexo, este somente passa a estar plenamente formado (perfeito) , válido (aferição da legalidade com reflexo de definitividade perante a Administração) e eficaz (plenamente oponível a terceiros, deixando de apresentar executoriedade provisória) quando recebe o registro definitivo pela Corte de Contas. Tal entendimento decorre do disposto no inciso III do art. 71 da Constituição Federal, que estabelece que compete ao Tribunal de Contas da União apreciar, para fins de registro, a legalidade dos atos de admissão, assim como a concessão de aposentadoria, reforma ou pensão. 
19.	Nessa perspectiva, impõe-se reconhecer que referido ato possui natureza precária, razão pela qual, até que haja o efetivo julgamento, o consequente registro pela Corte de Contas e o transcurso do prazo decadencial de revisão, não há que se falar em direito adquirido, ato jurídico perfeito, proteção da confiança e da boa-fé, ou em irredutibilidade dos proventos, tendo em vista a ausência de aperfeiçoamento e definitividade do ato. Destarte, a possibilidade de revisão do ato também não ofende o princípio da legalidade.
20.	A propósito do tema, colaciona-se entendimento esposado pela Corte Constitucional ao decidir no âmbito do RE-195.861/ES: 
APOSENTADORIA - ATO ADMINISTRATIVO DO CONSELHO DA MAGISTRATURA - NATUREZA - COISA JULGADA ADMINISTRATIVA - INEXISTÊNCIA. O ato de aposentadoria exsurge complexo, somente se aperfeiçoando com o registro perante a Corte de Contas. Insubsistência da decisão judicial na qual assentada, como óbice ao exame da legalidade, a coisa julgada administrativa. 
21.	No caso em apreço, a revisão de ofício foi determinada em razão da constatação de ilegalidade no ato, o que afasta, por si só, a presunção de legitimidade do ato administrativo que concedeu o benefício à interessada, não havendo, assim, que se falar em violação da segurança jurídica, de proteção da confiança, de direito adquirido, da legalidade ou da boa-fé.
22.	Ainda quanto à boa-fé, tenha-se presente que continuará sendo considerada ao se dispensar a devolução dos valores indevidamente recebidos, nos termos da Súmula de Jurisprudência 106 deste Tribunal.
23.	No que tange à alegação de que a legislação prevê que que a pensão deve ter por base de cálculo a contribuição sobre as parcelas que compõem os proventos na inatividade e que será igual ao valor da remuneração ou dos proventos do militar, convém ressaltar que a situação em tela trata de uma excepcionalidade, uma vez constatado que o ato em revisão é ilegal. A Medida Provisória 2215-10/2001 regulamenta apenas as reformas e pensões expedidas de acordo com a legalidade, não devendo tal norma ser usada para perpetuar situações ilegais, como aquela constatada no caso em tela. 
24.	Em vista do acima expendido, propõe-se, mediante revisão de ofício, considerar ilegal, negando-lhe registro, o ato inicial de concessão da pensão militar (Ato e-Pessoal n 27447/2017) , que tem como instituidor o Sr. VICENTE PINTO, CPF XXX.640.007-XX.
25.	Por derradeiro, registre-se que a análise do presente feito observou o regramento inscrito na Resolução TCU 315/2020.
CONCLUSÃO 
26.	Desse modo, propõe-se, mediante revisão de ofício, considerar ilegal, com negativa de registro, o ato inicial de concessão de pensão militar (Ato e-Pessoal 27447/2017) , que tem como instituidor o Sr. VICENTE PINTO, CPF XXX.640.007-XX, em razão de ilegalidade identificada na reforma do militar por invalidez/incapacidade, com majoração de 01 (um) posto/graduação com base no art. 110 da Lei 6.880/1980, quando este já se apresentava reformado, e por tal irregularidade no ato de reforma repercutir na pensão militar considerada legal pelo Acórdão 11527/2020-TCU-Segunda Câmara, devendo a base de cálculo de seus proventos ser recalculada do Posto de 2º Tenente para a graduação de 2º Sargento, uma vez que tal majoração é considerada ilegal pelo Acórdão 2225/2019-TCU-Plenário.
PROPOSTA DE ENCAMINHAMENTO
27.	Ante o exposto, e de conformidade com o preceituado nos artigos 71, III, da Constituição Federal de 1988; 1º, V, e 39, II, da Lei 8.443/1992; 1º, VIII, 259, II, 260, §§ 1º e 2º, e 262, § 2º, do Regimento Interno/TCU, e tendo em vista o entendimento assentado no Acórdão 122/2021-TCU-Plenário, de relatoria do Ministro Walton Alencar Rodrigues, propõe-se:
27.1	rever de ofício o registro do ato de pensão militar (Ato e-Pessoal 27447/2017) , de modo que o aludido ato de concessão inicial seja considerado ilegal, para fim de registro, em razão de ilegalidade identificada na reforma do militar por invalidez/incapacidade, com majoração de 01 (um) posto/graduação com base no art. 110 da Lei 6.880/1980, quando este já se apresentava reformado, e por tal irregularidade no ato de reforma repercutir na pensão militar considerada legal pelo Acórdão 11527/2020-TCU-Segunda Câmara;
27.2	dispensar o ressarcimento das quantias indevidamente recebidas, presumida a boa-fé, consoante o disposto no Enunciado 106 da Súmula de Jurisprudência do TCU;
27.3	determinar ao Comando do Exército que, nos termos do art. 262, caput, do Regimento Interno do TCU, e art. 4º, inciso I, da Resolução TCU 315/2020:
a) abstenha-se de realizar pagamentos decorrentes do ato de concessão considerado ilegal, no prazo de 15 (quinze) dias, contado a partir da ciência dessa deliberação, sujeitando-se a autoridade administrativa omissa à responsabilidade solidária;
b) comunique à interessada acerca do teor do acórdão que vier a ser proferido, no prazo de 15 (quinze) dias, a contar do recebimento da notificação, encaminhando a este Tribunal, no prazo de 30 (trinta dias) , comprovante da referida ciência, alertando-a de que o efeito suspensivo proveniente da interposição de eventuais recursos junto ao TCU não a eximirá da devolução dos valores percebidos indevidamente após sua notificação, caso os recursos não sejam providos;
c) proceda à regularização do posto/graduação que serve de base para o cálculo dos proventos de pensão militar; e
d) emita e disponibilize no sistema e-Pessoal, no prazo de 30 (trinta) dias, novo ato de concessão, escoimado das irregularidades apontadas, nos termos do art. 262, § 2º, do Regimento Interno do TCU;
e) determinar à Secretaria de Fiscalização de Pessoal que monitore o cumprimento das medidas indicada nos subitens "c" e "d" supra, representando a este Tribunal, caso necessário."
É o relatório.

Jose de Ribamar Sales de Carvalho (110.313/OAB-RJ), representando Estefania Souza Pinto

Procurador Sergio Ricardo Costa Caribé

PENSÃO MILITAR. ATO DE REFORMA DO INSTITUIDOR JULGADO LEGAL PELO TRIBUNAL. DETECÇÃO DE QUE OS PROVENTOS DO INSTITUIDOR FORAM CALCULADOS SOBRE A REMUNERAÇÃO DE GRAU SUPERIOR AO POR ELE OCUPADO. REVISÃO DE OFÍCIO. OPORTUNIZAÇÃO DO CONTRADITÓRIO À INTERESSADA. NEGATIVA DE REGISTRO. DETERMINAÇÕES.

PENSÃO MILITAR (PMIL)

Secretaria de Fiscalização de Integridade de Atos e Pagamentos de Pessoal e de Benefícios Sociais (Sefip)

Em exame o ato inicial de pensão militar deferido pelo Comando do Exército tendo como instituidor Vicente Pinto e como beneficiária sua filha Estefânia Souza Pinto.
2.	Por meio do Acórdão 11527/2020-TCU-Segunda Câmara (relator o Ministro-Substituto André Luís de Carvalho) , o Tribunal considerou legal o ato em exame. Ocorre que, a partir da prolação do Acórdão 2225/2019-TCU-Plenário, esta Corte passou a considerar ilegal o ato de reforma por invalidez/incapacidade com majoração de um posto/graduação com base no art. 110 da Lei 6.880/1980 se o militar já se encontrar reformado. Por tal irregularidade repercutir na pensão em análise, fez-se necessário iniciar o procedimento de revisão de ofício, medida adotada por meio do despacho de peça 32, com a necessária oitiva da interessada, que, regularmente notificada, apresentou, em síntese, os seguintes argumentos de defesa:
- possui o direito a receber os valores conforme fora contribuído por seu pai, partindo-se da premissa de que a norma jurídica que regulava a pensão militar, ao tempo do óbito do instituidor da pensão, estabelecia que a pensão teria por base de cálculo a contribuição sobre as parcelas que compõem os proventos na inatividade e seria igual ao valor da remuneração ou dos proventos do militar, a teor do que dispõem os arts. 31 e 15 da Medida Provisória n. 2215-10, de 2001;
- houve ofensa ao princípio da legalidade, visto que o § 1º do art. 110 não faz qualquer distinção entre militar da ativa, da reserva ou reformado
- a decisão pela ilegalidade da pensão ofenderia os princípios da segurança jurídica, da proteção à confiança e da boa fá.
3.	Instruindo o feito, a unidade técnica, com a anuência do Ministério Público, manifestou-se pela rejeição dos argumentos trazidos pela beneficiária e pela ilegalidade do ato de pensão militar.
4.	Acolho os pareceres e adoto seus fundamentos como razões de decidir, sem prejuízo das considerações que passo a fazer.
5.	A ilegalidade constatada decorre da inclusão, nos proventos, da vantagem prevista no art. 110 da Lei 6.880/1980 (Estatuto dos Militares) , vinculada à constatação da incapacidade do instituidor posteriormente a sua reforma, hipótese não contemplada no dispositivo.
6.	O art. 110, caput e § 1º, da Lei 6.880/1980 (Estatuto dos Militares) , na redação dada pela Lei 7.580/1986, assim dispõe:
 "Art. 110. O militar da ativa ou da reserva remunerada, julgado incapaz definitivamente por um dos motivos constantes dos incisos I e II do art. 108, será reformado com a remuneração calculada com base no soldo correspondente ao grau hierárquico imediato ao que possuir ou que possuía na ativa, respectivamente. 
§ 1º Aplica-se o disposto neste artigo aos casos previstos nos itens III, IV e V do artigo 108, quando, verificada a incapacidade definitiva, for o militar considerado inválido, isto é, impossibilitado total e permanentemente para qualquer trabalho".
7.	Como se vê, o benefício previsto no art. 110 da Lei 6.880/1980, expressamente dirigido ao militar da ativa ou da reserva remunerada, não alcança o militar reformado. Ademais, quer da ativa, quer da reserva, o benefício se traduz no cálculo dos proventos com base no soldo do posto hierárquico imediato àquele que o favorecido apresentava na ativa - ou seja, não há espaço na norma para o cálculo dos proventos ter por referência dois postos acima daquele que o militar possuía quando ainda em atividade.
8.	Sobre os destinatários do adicional, a jurisprudência do Superior Tribunal de Justiça - STJ, intérprete último da lei federal, há muito se encontra pacificada, como ilustra o precedente adiante reproduzido:
"ADMINISTRATIVO. MILITAR. REFORMA. ALTERAÇÃO DE BENEFÍCIO. INCAPACIDADE SUPERVENIENTE. ART. 110, § 1º, C/C ART. 108, V, DA LEI 6.880/80. MILITARES DA ATIVA OU RESERVA REMUNERADA. RESTRIÇÃO. MILITAR JÁ REFORMADO. IMPOSSIBILIDADE. 
1. A reforma do militar com a remuneração calculada com base no soldo correspondente ao grau hierárquico imediato ao que possuir ou que possuía na ativa, nos termos do art. 110, § 1º, c/c o art. 108, V, da Lei 6.880/80, restringe-se aos militares da ativa ou reserva remunerada, na exata disposição do caput do art. 110, não sendo possível a concessão de tal benesse àqueles militares já reformados. 
2. Recurso especial não provido (REsp 1.340.075/CE, Rel. Min. Castro Meira, Segunda Turma, julgado em 9/4/2013, DJe de 15/4/2013) ".
9.	No âmbito desta Corte de Contas, tal entendimento consta de diversos precedentes recentes, a citar o Acórdão 2225/2019-TCU-Plenário (Relator:  Ministro Benjamin Zymler) , os Acórdãos 1.183/2021, 1.184/2021 e 1.185/2021 da 1ª Câmara (Relator:  Ministro Weder de Oliveira) , e o Acórdão 14065/2020-TCU-Primeira Câmara (Relator:  Ministro Walton Alencar) .
10.	Conforme registrado no Sumário do Acórdão 2225/2019-TCU-Plenário:
"Sumário: ATOS DE REFORMA. ALTERAÇÃO DE UMA DAS CONCESSÕES PARA ELEVAÇÃO, EM UM GRAU HIERÁRQUICO, DO POSTO SOBRE O QUAL CALCULADOS OS PROVENTOS DO INATIVO, EM FACE DA SUPERVENIÊNCIA DE INVALIDEZ PERMANENTE DECORRENTE DE DOENÇA ESPECIFICADA EM LEI. MILITAR ANTERIORMENTE REFORMADO COM PROVENTOS JÁ CALCULADOS SOBRE O POSTO HIERÁRQUICO SUPERIOR, POR TEMPO DE SERVIÇO. AUSÊNCIA DE PREVISÃO LEGAL PARA EXTENSÃO DA VANTAGEM ESTABELECIDA NO ART. 110 DA LEI 6.880/1980 A MILITARES JÁ REFORMADOS, BEM COMO PARA O ACRÉSCIMO DE DOIS POSTOS NO CÁLCULO DOS PROVENTOS. NEGATIVA DE REGISTRO. DETERMINAÇÕES. LEGALIDADE E REGISTRO DAS DEMAIS CONCESSÕES."  (grifou-se) 
11.	No voto condutor daquele aresto, o Relator também deixou claro que:
"9. (...) o benefício previsto no art. 110 da Lei 6.880/1980, expressamente dirigido ao militar da ativa ou da reserva remunerada, não alcança o militar reformado. Ademais, quer da ativa, quer da reserva, o benefício se traduz no cálculo dos proventos com base no soldo do posto ou grau hierárquico imediato àquele que o favorecido apresentava na ativa - ou seja, não há espaço na norma para o cálculo dos proventos ter por referência dois postos acima daquele que o militar possuía quando ainda em atividade."
12.	O instituidor da pensão em exame nestes autos foi inicialmente reformado por ter atingido a idade limite, fazendo jus, nesse ato, ao posto hierárquico superior. Na posterior reforma por invalidez, como já não se encontrava na ativa ou na reserva remunerada, não incide, conforme se extrai da lei e da jurisprudência, o art. 110 do Estatuto dos Militares. 
13.	Destaco, por oportuno, que o segundo ato de reforma foi encaminhado ao TCU em 25/02/2016, mas não chegou a ser apreciado, por perda de objeto ante o falecimento do instituidor. Naquele ato, já havia a descrição da irregularidade que agora está sendo questionada no ato de pensão. 
14.	Mas ainda que o ato de reforma tivesse sido apreciado, não haveria óbice para que irregularidade não apontada pelo Tribunal em ato de aposentadoria ou reforma venha a ser indicada na posterior apreciação de atos de pensão deles decorrentes, em face da independência daqueles atos. Nessa linha, destaco, entre outros, os seguintes precedentes:
Acórdão 5263/2020-TCU-Primeira Câmara (Relator: Ministro Vital do Rêgo) :
"Os atos de concessão de reforma e pensão militar, embora tenham correlação, são atos complexos independentes de tal sorte que, uma eventual irregularidade que não tenha sido analisada em um ato de reforma apreciado pela legalidade pode ser reavaliada como um ato de pensão militar.".
 Acórdão 8057/2020-TCU-Segunda Câmara (Relatora: Ministra Ana Arraes) :
"A despeito de o TCU ter considerado legal o ato de alteração de reforma do ex-militar, não há vinculação inafastável entre o ato instituidor e a pensão. É importante destacar que a jurisprudência do TCU sem se consolidado no sentido de que a apreciação de pensão decorrente de ato de aposentadoria ou reforma poderá ser objeto de nova análise, pois a concessão deste benefício é ato novo, igualmente complexo, que se aperfeiçoa após a apreciação realizada por este Tribunal no exercício dea competência prevista no art. 71, inciso III, da Constituição de 1988."
Acórdão 18201/2021-TCU-Primeira Câmara (Relator: Ministro Benjamin Zymler) :
"Quanto ao ponto, convém registrar que é pacífica a jurisprudência deste Tribunal no sentido de que o ato de aposentadoria e/ou reforma e a pensão dele decorrente, inclusive a reversão da pensão militar, são autônomos entre si, permitindo-se que a cada julgamento os seus requisitos sejam apreciados em toda a sua verticalidade, a fim de que se analise a legitimidade de cada concessão."
15.	Dessa forma, ainda que o ato de reforma do instituidor se encontrasse aperfeiçoado e não mais fosse passível de revisão no âmbito deste Tribunal, isso não pode ser dito em relação ao ato de pensão ora em exame.
16.	Quanto à invocada existência de boa-fé, destaco que ela está sendo reconhecida na minuta de acórdão que ora apresento, que, em seu item 9.2, expressamente dispensa a devolução dos valores indevidamente recebidos até a data da ciência do aresto, com base na Súmula-TCU 106.
17.	Registro, por fim, que não há aplicação retroativa de entendimento em desfavor da interessada (o que poderia encontrar barreira no art. 24 da Lindb) . É que o acórdão que está sendo revisto é de 2020, quando já vigorava o entendimento que fundamenta a revisão.
	Ante o exposto, acolho os pareceres uniformes e voto no sentido de que o colegiado adote a deliberação que ora lhe submeto.
TCU, Sala das Sessões, em 13 de dezembro de 2022.
JORGE OLIVEIRA 
Relator